【裁判字號】    98,台上,5286
【裁判日期】    980917
【裁判案由】    常業詐欺
【裁判全文】
最高法院刑事判決            九十八年度台上字第五二八六號
上  訴  人  甲○○
            乙○○
            丙○○
            丁○○
上 列二 人
共      同
選任辯護人  陳  鎮律師
上列上訴人等因常業詐欺案件，不服台灣高等法院台中分院中華
民國九十五年六月二十六日第二審判決（九十五年度上訴字第四
八號，起訴案號：台灣台中地方法院檢察署九十二年度偵字第五
二五五、六三四二號），提起上訴，本院判決如下：
    主  文
上訴駁回。
    理  由
按刑事訴訟法第三百七十七條規定，上訴於第三審法院，非以判
決違背法令為理由，不得為之。是提起第三審上訴，應以原判決
違背法令為理由，係屬法定要件。如果上訴理由書狀並未依據卷
內訴訟資料，具體指摘原判決不適用何種法則或如何適用不當，
或所指摘原判決違法情事，顯與法律規定得為第三審上訴理由之
違法情形，不相適合時，均應認其上訴為違背法律上之程式，予
以駁回。本件上訴人甲○○上訴意旨略稱：其於民國九十二年二
月初依報刊廣告應徵工作，嗣依「張先生」之電話通知，於九十
二年二月二十七日約同友人即上訴人丁○○、丙○○前往台中進
化北路二三八號八樓報到，報到後旋又依「張先生」電話指示改
於同年三月二日開始上班，惟僅知悉工作內容為接聽詢問貸款事
宜電話，並紀錄來電者之聯絡資料，而於正式上班之三天期間內
並未接獲任何來電，亦未留存任何客戶資料，卷內扣案之有關犯
案資料亦均非甲○○所寫，並不知該公司為詐騙集團，乃原判決
逕論以共同正犯，有證據上理由矛盾之違背法令等語。上訴人乙
○○上訴意旨略稱：(一)、乙○○係在不知情下，經甲○○之介紹
，於九十二年二月間擔任接聽電話及紀錄來電者資料工作，無須
主動招攬客戶借款，亦不清楚相關細節，乙○○一再要求傳喚「
張先生」到庭並與丁○○、丙○○對質查明上情，原審並未予以
調查，有應於審判期日調查之證據而未予調查之違法。(二)、本件
所有書證上之字跡，與乙○○之筆跡皆不相同，顯然該等犯罪之
步驟與規範，皆非乙○○所為。另證人王棟臣等人之警詢筆錄係
受警員之誘導詢問，乙○○於第一審表示該等筆錄無證據能力，
原審謂乙○○未曾就上開證人警詢筆錄之證據能力為爭執，顯然
並非事實，有違無罪推定原則。(三)、證人柯金珠已證明乙○○於
九十一年八月至九十二年二月底，與伊共同經營丸子生意。原審
則以乙○○自稱於九十一年底在「張先生」處工作為由，不採柯
金珠之證詞，然乙○○於審判程序中所為不利於己之陳述，係因
屈服於審判程序之重大壓力，而違背其自由意願所為，與事實不
符，不得作為乙○○之不利證據，原判決逕引為認定事實之基礎
，自屬違背法令等語。丁○○、丙○○上訴意旨略稱：(一)、丙○
○、丁○○係自九十二年三月三日起始至台中市○○○路二三八
號八樓處工作，原判決僅憑丙○○、丁○○於警詢之自白，作為
認定渠等至上址工作之期日為同年二月二十七日，而未調查其他
補強證據，容有違誤。丙○○、丁○○實際工作時間僅有二天半
左右，渠等未發現所從事工作涉及不法，應可理解，原審未將九
十二年二月二十八日至同年三月二日間之連續假期列入審酌，，
遽認渠等與首謀者有犯意聯絡與行為分擔，有違經驗法則。(二)、
上開辦公室面積達九三．０一坪，丙○○、丁○○是否能從其他
同事活動中得悉公司係以詐騙為業，頗資疑義。況依乙○○於原
審證述之情節，可見其等在丙○○、丁○○前刻意隱瞞詐騙客戶
情事。原審以丙○○、丁○○與乙○○、甲○○共處一室工作為
由，遽認丙○○、丁○○均屬知情而科以常業詐欺罪嫌，有違證
據法則。(三)、丙○○、丁○○行為後，刑法於九十四年二月二日
修正，於九十五年七月一日施行，已刪除該法第三百四十條常業
詐欺罪之規定，則依從舊從輕之原則，僅得對丙○○、丁○○科
以普通詐欺罪，且屬接續犯之性質，應論以單純一罪，原審適用
法則自有不當。(四)、丙○○、丁○○之上班期間內，僅有五位被
害人完成匯款，而此五位被害人並非丙○○、丁○○所接洽，渠
等於工作期間亦僅從事重謄客戶資料，或接聽電話抄錄客戶資料
，至多僅成立詐欺未遂罪嫌，原審以常業詐欺既遂罪科處，自非
適法。(五)、詐欺罪為狀態犯，丙○○、丁○○對於九十五年三月
三日前該詐騙集團所為之犯行，不負共犯之責，另本件遭詐騙之
五位受害人均非由丙○○、丁○○所接洽，亦毋庸就渠等加入該
集團前之犯罪行為負責等語。
惟查：證據之取捨、事實之認定，乃事實審法院職權行使之範圍
，事實審法院經調查證據之結果，本於確信，依自由心證之取捨
證據，苟其取捨，與經驗法則或論理法則無違，即不得任意指為
違法，而據為適法之第三審上訴理由。本件原判決認定甲○○、
乙○○、丙○○、丁○○有原判決事實欄所載之常業詐欺犯行，
因而撤銷第一審關於甲○○、乙○○、丙○○、丁○○部分之科
刑判決，改判仍依修正前刑法規定，分別論處甲○○、乙○○、
丁○○、丙○○共同意圖為自己不法之所有，以詐術使人將本人
之物交付為常業罪刑（甲○○處有期徒刑二年八月，乙○○處有
期徒刑二年，丁○○處有期徒刑一年二月，丙○○累犯，處有期
徒刑一年六月）。係依憑乙○○之自白，甲○○、丙○○、丁○
○所為之陳述，證人劉美豐、戊○○、王棟臣、陳美嫻、陳仁風
、陳信雄、周靖雯之證言，扣案記載有劉美豐等被害人聯絡資料
及匯款情形之手記單（即手寫便條資料）、作案計劃單、報紙廣
告影本、大眾電信股份有限公司雙向通聯紀錄單、租賃契約書影
本等證據資料，為綜合之判斷。並以乙○○另辯稱其原與兄嫂柯
金珠共同經營丸子生意，至九十二年二月底始加入該詐騙集團云
云，甲○○、丙○○、丁○○均否認犯行，分別辯稱甲○○係自
九十二年二月下旬某日起受僱，丙○○、丁○○係於九十二年二
月二十七日前往應徵，自同年三月三日起上班，渠等均僅負責接
聽電話及抄錄客戶資料，並不知悉受僱為詐欺集團工作，亦未參
與實行詐騙行為云云，均不足採信；證人柯金珠所為之證言，亦
與乙○○自白之情節不符，難以採信；而詳予指駁說明。復敘明
公訴意旨另以：上訴人等另於原判決附表三所示時間，向蔡青蓉
、林峰良、唐水連、黃洞海、余燦霖、詹德彥等詐取款項，因認
此部分上訴人等亦涉犯刑法修正前之常業詐欺罪嫌。經審理結果
，認不能證明上訴人等犯罪，因檢察官認與上揭有罪部分，有實
質上一罪關係，爰不另為無罪之諭知。已詳細敘述其所憑之證據
及認定之理由，所為論斷，俱有卷存證據資料可資覆按，並無採
證或認定事實違背經驗法則或論理法則，或其他違背法令之情形
。另查：(一)、依卷附歷次準備程序筆錄及審判筆錄所載，第一審
及原審於調查證據時，乙○○及其辯護人始終未曾就劉美豐、戊
○○、王棟臣、陳仁風（卷內無陳美嫻之警詢筆錄，原審亦未引
為判斷依據）於警詢時所為陳述之證據能力予以爭執或聲明異議
，亦始終未聲請傳喚共犯「張先生」，且卷內亦無該「張先生」
之姓名、年籍、住所等資料以供查證，乙○○上意旨指稱：原審
認其未對王棟臣等人於警詢中所陳述之證據能力予以爭執，並非
事實云云，暨其聲請傳喚「張先生」，而原審未予調查云云，均
與卷內訴訟資料不符，自非適法之第三審上訴理由。(二)、共同正
犯，係共同實行犯罪行為之人，在合同意思範圍內，各自分擔犯
罪行為之一部，相互利用他人之行為，以達其犯罪之目的，其成
立不以全體均參與實行犯罪構成要件之行為為必要。共同犯罪之
意思不以在實行犯罪行為前成立者為限，若了解最初行為者之意
思而於其實行犯罪之中途發生共同之意思而參與實行者，亦足成
立；故對於發生共同犯意以前其他共同正犯所為之行為，苟有就
既成之條件加以利用而繼續共同實行犯罪之意思，則該行為即在
共同意思範圍以內，應共同負責。本件依原判決所認定之事實，
甲○○、丙○○、丁○○均係本於自己共同犯罪之意思，分別於
九十一年十一月十八日之前某日（甲○○），及九十二年二月二
十七日受僱加入該詐欺集團，而原判決附表一所示各被害人受騙
時間，均在甲○○加入該詐欺集團之後，另被害人戊○○（九十
二年三月四日被騙部分）、陳美嫻、陳仁風被騙及匯款時間，均
在丙○○、丁○○加入該詐欺集團之後，甲○○、丙○○、丁○
○縱未參與實行詐騙上開各被害人之犯罪構成要件行為，仍屬共
同正犯，原判決因而就渠等加入該詐欺集團後之犯罪結果，論以
共同正犯，自無違法可言。(三)、上訴人等行為後，刑法於九十四
年二月二日修正公布，九十五年七月一日施行，就行為後法律變
更如何適用之準據法，已由「從新從輕」改為「從舊從輕」，亦
即除修正後之新法有利於行為人時，例外適用最有利之法律外，
要以適用行為時之舊法為原則，則倘例外適用新法者，方應於裁
判內對該例外適用為必要之說明。本件原審於九十五年六月二十
七日判決後，刑法方刪除第三百四十條常業詐欺罪之規定，上訴
人等所為，合於修正前刑法常業詐欺罪之要件，僅成立一罪，該
罪之法定刑為一年以上七年以下有期徒刑，得併科五萬元以下罰
金，刑法修正後，因常業犯已經刪除，應將所犯詐欺各罪分論併
罰，依上訴人等各自參與之各次犯行合併計算，甲○○、乙○○
之法定最高本刑均可達有期徒刑二十五年，丙○○、丁○○之法
定最高本刑亦可達有期徒刑十五年，均較原常業犯之法定刑為重
，比較結果，以應適用行為時之規定有利於上訴人等，本即應以
原判決所適用之行為時法為原則，而非例外適用修正後之新法，
是原判決雖未及比較適用法律，然對判決顯然不生影響，仍不得
資為適法之第三審上訴理由。上訴人等之其餘上訴意旨，仍就原
審所為採證認事之職權行使，以及原判決已論列說明之事項，任
憑己見漫詞指摘，或重為事實上之爭執，核與法律規定得為第三
審上訴理由之違法情形，不相適合。其等之上訴違背法律上之程
式，均應予駁回。
據上論結，應依刑事訴訟法第三百九十五條前段，判決如主文。
中    華    民    國  九十八  年    九    月   十七   日
                      最高法院刑事第五庭
                          審判長法官  陳  正  庸
                                法官  林  秀  夫
                                法官  宋      祺
                                法官  陳  祐  治
                                法官  林  瑞  斌
      本件正本證明與原本無異
                                      書  記  官
中    華    民    國  九十八  年    九    月  二十二  日
                                                      Q


司法院資訊處製作；財團法人民間司法改革基金會備份。
